【裁判字號】    96,訴,2703
【裁判日期】    970327
【裁判案由】    商標異議
【裁判全文】
臺北高等行政法院判決
                                     96年度訴字第02703號
                              .
原      告  雨王企業有限公司
代  表  人  甲○○
被      告  經濟部智慧財產局
代  表  人  王美花（局長）住同上
訴訟代理人  丙○○
參  加  人  荷蘭商‧一級方程式授權有限公司
代  表  人  乙○○○○○Ba.
訴訟代理人  陳長文  律師
            蔡瑞森  律師（兼送達代收人）
上列當事人間因商標異議事件，原告不服經濟部中華民國96年6
月14日經訴字第09606069210號訴願決定，提起行政訴訟，經本
院裁定命參加人獨立參加訴訟，本院判決如下：
    主  文
原告之訴駁回。
訴訟費用由原告負擔。
    事  實
一、事實概要：
    原告前於民國94年9 月13日以「FI及圖」商標（下稱系爭商
    標，如附圖1 所示），指定使用於商標法施行細則第13條所
    定商品及服務分類表第25類之「雨衣、具有遮雨手套之雨衣
    、服飾用手套、禦寒用手套、服飾」商品，向被告申請註冊
    ，嗣於95年4 月19日修正系爭商標指定使用之商品名稱中之
    「服飾」為「衣服」，經被告審查，核准列為註冊第000000
    0 號商標。嗣參加人荷蘭商一級方程式授權有限公司以該註
    冊商標有違商標法第23條第1 項第12、13及14款之規定，檢
    具附圖2 所示商標（下稱據爭商標）對之提起異議。案經被
    告審查，認系爭商標之註冊有違商標法第23條第1 項第13款
    規定，以96年3 月14日中台異字第951267號商標異議審定書
    為「第0000000 號『FI及圖』商標之註冊應予撤銷」之處分
    。原告不服，提起訴願，經遭駁回，遂提起行政訴訟。
二、兩造聲明：
  (一)原告聲明：
    1.訴願決定及原處分均撤銷。
    2.訴訟費用由被告負擔。
  (二)被告聲明：
    1.駁回原告之訴。
    2.訴訟費用由原告負擔。
  (三)參加人聲明：
    1.駁回原告之訴。
    2.訴訟費用由原告負擔。
三、兩造之爭點：系爭商標指定使用於當時商標法施行細則第13
    條所定商品及服務分類表第25類之商品，是否該當現行商標
    法第23條第1項第13款之規定，而應撤銷註冊？
  (一)原告主張之理由：
    1.按「凡因表彰自己之商品或服務，欲取得商標權者，應依
      本法申請註冊。」、「商標得以文字、圖形、記號、顏色
      、聲音、立體形狀或其聯合式所組成。前項商標，應足以
      使商品或服務之相關消費者認識其為表彰商品或服務之標
      識，並得藉以與他人之商品或服務相區別。」商標法第1
      條、第5 條分別定有明文，是註冊商標須具備足以使商品
      或服務之相關消費者認識其為表彰商品或服務之標識，並
      得藉以與他人之商品或服務相區別為要件。又「相同或近
      似於他人著名商標或標章，有致相關公眾混淆誤認之虞，
      或有減損著名商標或標章之識別性或信譽之虞者，不得申
      請註冊」，商標法第23條第1 項第12款亦定有明文，惟該
      著名的「商標」須已經在世界多國註冊為要件，如該商標
      「未曾註冊」，何以稱為「商標」或者「著名」。再者，
      「相同或近似於他人同一或類似商品或服務之註冊商標或
      申請在先之商標，有致相關消費者混淆誤認之虞者，不得
      申請註冊」、「相同或近似於他人先使用於同一或類似商
      品或服務之商標，而申請人因與該他人間具有契約、地緣
      、業務往來或其他關係，知悉他人商標存在者，不得申請
      註冊」，為商標法第23條第1 項第13款、第14款所明定，
      亦必須該「商標」已註冊為要件。
    2.參加人以其申請有註冊第677779號「F FORMULD 1 」、註
      冊第860148號「FORMULA 1 」及註冊第0000000 號「FORM
      ULD 1 」商標對本案提出異議。惟上述商標均未以「F1」
      字樣在國內或國外完成註冊，所申請的商標是「F FORMUL
      D 1」非「F1」，參加人以一個「未曾註冊」的商標作為異
      議不符合商標法第23條第1 項第13款、第14款所明定必須
      該「商標」已註冊之要件。
    3.據爭第677779號商標是由「F 」配上右邊橫線條紋而設計
      中間成一鏤空之「1 」字樣及底下一排英文字「FORMULA
      1 」設計而成；而系爭商標「FI及圖」，是由兩個英文字
      母「FI」，且「FI」亦經過美化設計，即第二個字是英文
      字母的「I 」，而非阿拉伯數字的「1 」，兩者之設計理
      念完全不同。又兩者不僅圖形、英文含意各不相同，參加
      人所再三強調之「F1」系列商標，在據爭第677779號商標
      很難看出有「F1」之字樣，而系爭商標尚有深色的「X 」
      作為設計底圖及橢圓形外框，並沒有整排之英文「FORMUL
      A 」設計，完全襯托「FI」。再者，系爭商標還加上橫躺
      的橢圓形外框，將「X 」設計底圖與「FI」完全框圍在內
      ，兩者之設計理念完全不同，並無使公眾混淆誤認之虞。
    4.商標的使用為供消費者辨識為前提要件，而凡是在我國境
      內註冊的商標，亦必須以我國消費者的辨識能力為依據。
      在英文與阿拉伯數字的領域裡，「1」與「I」是必須分辨
      的基本能力，否則無論在一般新聞上、生活上、商業上、
      學術上，均必然會造成混淆。當然這對未曾學習過「英文
      字母」的人而言，會有混淆的疑慮，但我國國民的現階段
      平均教育水準都在高中以上，加上電腦與網路的十分普及
      ，對於絕大部分的人而言，都具有分辨「1」與「I」的基
      本能力。同樣地，在消費市場上也是一樣。
    5.被告完全漠視系爭商標外框上所加的「橢圓圈」設計，還
      在最橢圓外圈內再加上一「Ｘ」設計圖。其給予消費者在
      視覺上的整體印象是一個「橢圓圈」，裡面再加一個大「
      Ｘ」設計，最後在大「Ｘ」的裡面再加「FI」的設計。這
      種「橢圓圈」，加上「大Ｘ」，再加上「FI」的設計，怎
      會與「FORMULA 1」混同？系爭商標並無違反商標法第23
      條第1項第12款、第13款及第14款之規定。
  (二)被告主張之理由：
    1.商標法第40條第1、2項規定，「商標之註冊違反第23條第
      1項或第59條第4項規定之情形者，任何人得自商標註冊公
      告之日起3 個月內，向商標專責機關提出異議。前項異議
      ，得就註冊商標指定使用之部分商品或服務為之」。又本
      件系爭商標名稱原公告「F1及圖」有誤，應更正為「FI及
      圖」，並公告於96年4 月16日出版之第34卷第8 期商標公
      報。
    2.商標法第23條第1 項第13款規定，商標「相同或近似於他
      人同一或類似商品或服務之註冊商標或申請在先之商標，
      有致相關消費者混淆誤認之虞者」，不得註冊。所謂有致
      消費者混淆誤認之虞，係指商標給予消費者的印象，可能
      致使消費者混淆而誤認商品／服務之來源，包括誤認來自
      不同來源的商品／服務以為來自同一來源，或者誤認二商
      標之使用人間存在關係企業、授權關係、加盟關係或其他
      類似關係。而判斷是否有混淆誤認之虞，被告公告之「混
      淆誤認之虞」審查基準（下稱審查基準），列有各項相關
      參考因素。其中商標近似及商品類似二項要素，依前揭法
      條規定為必須具備之要件。其他參酌要素則視個案中是否
      存在而為斟酌。
    3.本案存在之相關因素之審酌：
    商標是否近似暨其近似之程度：
      商標近似係指二商標予人之整體印象有其相近之處，若其
      標示在相同或類似的商品／服務上時，以具有普通知識經
      驗之消費者，於購買時施以普通之注意，可能會有所混淆
      而誤認二商品／服務來自同一來源或誤認不同來源之間有
      所關聯（審查基準5.2.1 參照）。商標近似之判斷得就二
      商標外觀、觀念及讀音為觀察。系爭商標係由墨色「X 」
      字母、上置鏤空外文「FI」及外飾以橢圓形框所聯合組成
      ，其圖樣中「FI」屬較顯著之部分，與參加人據爭之註冊
      第667341、677779號「F FORMULA 1 」2 件商標圖樣（如
      附圖2 所示）中之「F1」相較，原告雖主張「FI」與「F1
      」不同，惟該外文大寫字母「FI」與「F1」外觀極相彷彿
      ，二者均予人「F1」之主要印象，以具有普通知識經驗之
      消費者，於購買時施以普通之注意，可能會有所混淆而誤
      認二者來自同一來源或雖不相同但有關聯之來源，應屬構
      成近似之商標。
    商品是否類似暨其類似之程度：
      商品類似係指二個不同的商品，在功能、材料、產製者或
      其他因素上具有共同或關聯之處，如果標上相同或近似的
      商標，依一般社會通念及市場交易情形，易使商品消費者
      誤認其為來自相同或雖不相同但有關聯之來源，則此二個
      商品間即存在類似的關係（審查基準5. 3.1參照）。本件
      系爭商標指定使用之雨衣、具有遮雨手套之雨衣、服飾用
      手套、禦寒用手套、衣服商品，與據爭商標分別指定使用
      之「手套」、「衣服」商品相較，二者具有相同之用途、
      功能，商品之行銷管道、販賣場所亦相同，依一般社會通
      念及市場交易情形，易使一般商品消費者誤認其為來自相
      同之來源，兩造商標所指定使用之商品相同或商品間存在
      極高之類似關係。
    相關消費者對商標之熟悉程度：
      相關消費者對商標之熟悉程度，繫於該商標使用之廣泛程
      度，原則上應由主張者提出相關使用事證證明之。如相關
      消費者對衝突之二商標僅熟悉其中之一，則就該較為被熟
      悉之商標，應給予較大之保護（審查基準5.6 參照）。世
      界知名之一級方程式賽車活動之國際主管單位Federation
      International de 1'Automobile （下稱FIA ），係成立
      於西元1904年，本件參加人為FIA 授權負責有關一級方程
      式商標之註冊及商品或服務之促銷、宣傳等商業事宜，自
      1950年開辦冠軍車賽以來，「F1」、「F1 FORMULA 1 PLU
      SDEVICE 」等即從未間斷地使用於賽車、帽子、衣服、紀
      念幣、海報、卡片等商品，而近10餘年來「F1」系列商標
      之授權商品除前述商品外並包含別針、鑰匙圈、雨傘、毛
      巾、旗幟等週邊商品，經多年使用，「F1」已成為冠軍賽
      車之代名詞，包括我國在內之世界各國紛紛皆以F1來介紹
      及宣傳有關一級方程式各項賽事及相關訊息，而參加人為
      保護其「F1」、「F1 FORMULA 1 PLUS DEVICE」等商標，
      除於世界多國取得商標註冊外，早在84年起亦陸續在我國
      取得註冊第662453、648503、667341、677779、860148、
       0000000號等多件商標權，同時在國內各大電視台體育節
      目亦時常有一級方程式賽車之轉播，是該據爭之「F FORM
      ULA 1 」等商標所表彰之信譽，於本件系爭商標申請註冊
      前，堪認已廣為我國相關業者或消費者所普遍知悉，而為
      著名商標，並經被告中台異字第890956、891125、891126
      、921458、930919、941189號商標異議審定書認定在案。
      然而，原告並未檢附系爭商標之相關使用情形以供審究，
      是二造商標並無在市場併存且為相關消費者所認識，足以
      區辨為不同來源者之情形存在，則據爭商標既係消費者較
      熟悉之商標，自應給予較大之保護。
    4.衡酌兩造商標圖樣外觀均予人「F1」之主要印象，應屬構
      成近似、二商品高度類似之程度、據爭商標所表彰之商譽
      已為相關消費者所熟知等相關因素判斷，一般消費者極有
      可能誤認二商標之商品為同一來源，或者誤認二商標之使
      用人間存在關係企業、授權關係、加盟關係或其他類似關
      係，而產生混淆誤認情事，系爭商標之註冊，應有商標法
      第23條第1 項第13款規定之適用。
    5.又系爭商標既已依前揭規定撤銷其註冊，則其是否尚有違
      商標法第23條第1 項第12、14款之規定，自毋庸論究，併
      予敘明。
  (三)參加人主張之理由：
    1.據爭商標的圖形部分是由外文「F」及數字「1」所組成，
      而系爭商標其置於商標圖樣中間予人印象屬較顯著之文字
      部分，雖經原告辯稱其由外文「F 」及「I 」所組成與據
      爭商標圖形部分是由外文「F 」及數字「1 」所組成有所
      不同，然而系爭商標圖樣與「F1」之外觀極相彷彿，具有
      普通知識經驗的消費者施以普通注意，極易與據爭商標「
      F1」都是由外文「F 」及數字「1 」所組成，進而產生混
      淆而誤認二者來自同一或相關聯來源，系爭商標與據爭商
      標構成近似之商標無庸置疑。
    2.無敵王企業有限公司以相同於系爭商標之圖樣申請註冊於
      第18類商品之註冊第0000000 號商標，業經被告認定與參
      加人據爭著名商標「F1」及「F1 FORMULA 1PLUS DEVICE
      （圖樣）」構成近似而認定該商標註冊有違反商標法第23
      條第1 項第12款之規定，乃於另案作出異議成立，該商標
      註冊予以撤銷之處分，且由於該處分確定，被告已公告撤
      銷訴外人第0000000 號商標於96年5 月16日第34期10卷之
      商標公告。依相同之商標近似判斷原則，系爭商標亦應認
      定與據爭商標構成近似，以維持法律之安定性。
    理  由
一、被告之代表人於本件訴訟程序進行中變更為王美花，業據其
    聲明承受訴訟，核無不合，應予准許。
二、按商標「相同或近似於他人同一或類似商品或服務之註冊商
    標或申請在先之商標，有致相關消費者混淆誤認之虞者。」
    不得註冊，為商標法第23條第1 項第13款本文所規定。所謂
    「有致相關消費者混淆誤認之虞」者，係指兩商標因相同或
    構成近似，致使相關消費者誤認為同一商標，或雖不致誤認
    二商標為同一商標，但極有可能誤認二商標之商品／服務為
    同一來源之系列商品／服務，或誤認二商標之使用人間存在
    關係企業、授權關係、加盟關係或其他類似關係而言。而判
    斷有無混淆誤認之虞，則應參酌商標識別性之強弱、商標之
    近似及商品／服務類似等相關因素之強弱程度、相互影響關
    係及各因素等綜合認定是否已達有致相關消費者產生混淆誤
    認之虞。次按判斷商標是否近似，應以商標圖樣整體為觀察
    ，此乃係由於商標呈現在商品之消費者眼前的是整體圖樣，
    而非割裂為各部分分別呈現。至於另有所謂「主要部分」觀
    察，則係認為商標雖然係以整體圖樣呈現，然而商品之消費
    者關注或者事後留在其印象中的，可能是其中較為顯著的部
    分，此一顯著的部分即屬主要部分。所以主要部分觀察與整
    體觀察並非兩相對立，主要部分最終仍是影響商標給予商品
    消費者之整體印象，商標圖樣主要部分在外觀、觀念或讀音
    方面有一近似者，即為近似商標。
三、經查，系爭商標圖樣雖由橢圓形框內置鏤空外文字母「FI」
    ，搭配墨色外文字母「X 」為底圖所聯合組成，惟其鏤空之
    外文字母「FI」置於圖樣中央，予人寓目印象明顯，核屬最
    終影響系爭商標予相關消費者整體印象之主要部分；而據爭
    註冊第667341號「F FORMULA 1 」及第677779號「F Formul
    a 1 」商標係由墨色外文字母「F 」與搭配右邊橫線條紋而
    設計成中間鏤空之「1 」字樣及佔整體商標圖樣極小比例之
    外文及數字「Formula 1 」上下併置所組合而成，其中「F1
    」因佔整體商標圖樣四分之三比例，予人寓目印象應為上述
    據以異議諸商標之主要顯著部分。兩造商標相較，其引人注
    意之主要部分外文「FI」與「F1」外觀極相彷彿，於異時異
    地隔離觀察，易產生同一系列商標之聯想，應屬構成近似之
    商標。原告雖主張「FI」與「F1」不同，系爭商標是有大圓
    圈，兩商標圖形、意匠設色各不相同，無足使公眾混淆誤認
    之虞云云。惟該外文「FI」與「F1」商標圖樣相較，均有一
    英文字母「F 」，右邊有黑白相關橫線條呈現特殊形之「1
    」字，其等外觀予人寓目印象極為相似，二者仍均予人「F1
    」之主要印象，以具有普通知識經驗之消費者，於購買時施
    以普通之注意，可能會有所混淆而誤認二者來自同一來源或
    雖不相同但有關聯之來源，足使公眾有混淆誤認之虞，所訴
    不足採。
四、次查，系爭商標指定使用之「雨衣、具有遮雨手套之雨衣、
    服飾用手套、禦寒用手套、衣服」商品，分別與據爭84年2
    月16日公告註冊第667341號「F FORMULA 1 」商標延展註冊
    之專用商品「手套」等商品及84年5 月16日公告註冊第6777
    79號「F Formula 1 」商標延展註冊之專用商品「衣服」相
    較，二者具有相同之用途、功能，其商品之行銷管道、販賣
    場所亦相同，依一般社會通念及市場交易情形，應屬同一或
    類似之商品，且為原告所不爭執。
五、再查，依參加人於異議階段所檢送「F1系列商標」之型錄、
    掛牌、授權資料表、報章雜誌資料、網站資料及我國商標註
    冊資料影本等證據資料觀之，世界知名之一級方程式賽車活
    動之國際主管單位Federation International de 1 ’Auto
    mobile（以下簡稱FIA ），係成立於西元1904年，參加人為
    FIA 授權負責有關一級方程式商標之註冊及商品或服務之促
    銷、宣傳等商業事宜，自1950年開辦冠軍車賽以來，「F1」
    、「F1 FORMULA 1 PLUS DEVICE」等即從未間斷地使用於賽
    車、帽子、衣服、紀念幣、海報、卡片等商品，而近10餘年
    來「F1」系列商標之授權商品除前述商品外並包含別針、鑰
    匙圈、雨傘、毛巾、旗幟等週邊商品，經多年使用，「F1」
    已成為冠軍賽車之代名詞，包括我國在內之世界各國紛紛皆
    以F1來介紹及宣傳有關一級方程式各項賽事及相關訊息，而
    參加人為保護其「F1」、「F1 FORMULA 1 PLUS DEVICE」等
    商標，除於世界多國取得商標註冊外，早在民國84年起亦陸
    續在我國取得據以異議之註冊第667341、677779號等多件商
    標，同時在國內各大電視台體育節目亦時常有一級方程式賽
    車之轉播，據以異議之「F FORMULA 1 」諸商標所表彰之信
    譽，於本件系爭商標申請註冊前，堪認已廣為我國相關業者
    或消費者所普遍知悉。而原告並無提出系爭商標之任何使用
    證據，則據爭商標相較於系爭商標，乃消費者較熟悉之商標
    ，自應給予較大之保護。
六、綜上所述，衡酌兩造商標圖樣於外觀上具有相當程度之近似
    、指定使用之商品同一或高度類似及據爭商標所表彰之商譽
    已為相關消費者所熟知等相關因素綜合判斷，相關消費者極
    有可能誤認二造商標之商品為來自同一來源之系列商品，或
    者誤認二造商標之使用人間存在關係企業、授權關係、加盟
    關係或其他類似關係，而產生混淆誤認之虞，是系爭商標之
    註冊自有首揭法條規定之適用。從而，被告以系爭商標之註
    冊有違註冊時商標法第23條第1 項第13款之規定，而為系爭
    商標之註冊應予撤銷之處分，於法核無不合，訴願決定予以
    維持，亦無違誤。原告主張前詞及以一己主觀之見解，訴請
    撤銷訴願決定及原處分，為無理由，應予駁回。至系爭商標
    既已依前揭規定撤銷其註冊，則其是否尚有違商標法第23條
    第1 項第12、14款之規定，既未經被告於審定書加以論列，
    且不影響判斷結果，爰不另予論述，併此敘明。
據上論結，本件原告之訴為無理由，爰依行政訴訟法第98條第1
項前段，判決如主文。
中    華    民    國    97     年     3     月   27   日
                    臺北高等行政法院第四庭
                              審判長法  官 陳國成
                                    法  官 李玉卿
                                    法  官 陳忠行
上為正本係照原本作成。
如不服本判決，應於送達後20日內，向本院提出上訴狀並表明上
訴理由，如於本判決宣示後送達前提起上訴者，應於判決送達後
20日內補提上訴理由書（須按他造人數附繕本）。
中    華    民    國    97     年     3     月   27   日
                                    書記官  陳又慈


司法院資訊處製作；財團法人民間司法改革基金會備份。
